【裁判字號】    88,訴,778
【裁判日期】    900927
【裁判案由】    重利
【裁判全文】
臺灣桃園地方法院刑事判決                          八十八年度訴字第七七八號
    公  訴  人  臺灣桃園地方法院檢察署檢察官
    被      告  甲○○
    選任辯護人  丙○○律師
右列被告因重利案件，經檢察官提起公訴（八十七年度偵字第一六七二九號），本院
判決如左：
    主  文
甲○○連續乘他人之急迫貸與金錢，而取得與原本顯不相當之重利，處拘役肆拾日，
如易科罰金，以參佰元折算壹日。如附表所示編號壹至捌之物品，均沒收。
    事  實
一、甲○○基於乘他人急迫貸以金錢而取得與原本顯不相當重利之概括犯意，先自民
    國八十六年底起至八十七年六、七月間，乘乙○○因需錢週轉但無抵押品無法向
    銀行等金融機構貸款之急迫情形，在桃園縣桃園市○○○路○段一號五樓等地點
    ，陸續借款新台幣（下同）數十萬元至一百四十萬元予乙○○，每次並收取每一
    百萬元每月利息一千八百元之利息；復基於同前之概括犯意，乘丁○○經商需錢
    週轉但已無法向銀行申請貸款之急迫情形，於八十七年五月四日，在右址，貸予
    丁○○一百六十萬元（預扣利息，實際借得一百五十萬元），並約定利息每十天
    為一期，利息為十萬元，並由丁○○開立到期日為五月十三日之支票三張（付款
    人為中國農民銀行中壢分行，帳號為一三００八之六號，面額各為五十萬元、五
    十萬元、六十萬元）作為返還本金及利息用，另簽立上開如有一張支票退票為停
    止條件之不動產買賣契約書，表示願以丁○○之公公傅金勝所有坐落於中壢市○○段地號二五三六、二一七三之一六之土地及其上門牌號碼為桃園縣中壢市○○
    路二五三號之建物為將來債務之擔保，並交付如附表所示編號一至四之物品予甲○○；甲○○又乘同前之機會，再於八十七年七月二十日，在桃園縣桃園市○○
    路、慈文路口之合作金庫內，貸予丁○○一百七十萬元（預扣利息，實際借得一
    百五十萬元），並約定利息每十天為一期，利息為十七萬元，並由丁○○開立到
    期日為七月二十九日之支票三紙（付款人為中國農民銀行中壢分行，帳號為一三
    ００八之六號，面額各為五十萬元、六十萬元、六十萬元），丁○○復簽訂上開
    支票如有一紙退票為停止條件之不動產買賣契約書，表示願以丁○○之夫傅炎明
    所有坐落於桃園縣中壢市○○段興南小段地號二九之六、二九之七土地，及其上
    門牌號碼為桃園縣中壢市興泰新村二十九號、三十一號之建物，為將來債務之擔
    保，並交付如附表所示編號五至八之物品予甲○○。而乙○○、丁○○均因上揭
    貸款各返還約二百萬元利息予甲○○，甲○○因此取得與原本顯不相當之重利。
    嗣因丁○○不堪重利，於與甲○○就上揭債務重行簽訂協定書後，報警查獲上情
    ，並當場扣得如附表所示之物品。
二、案經桃園縣警察局桃園分局報告臺灣桃園地方法院檢察署檢察官偵查起訴。
    理  由
一、訊據被告甲○○固坦承曾於右開時、地借款給乙○○及丁○○，並酌收部分利息
    等情無訛，惟矢口否認涉有右開犯行，辯稱：伊借款收利息，都是都是每一萬元
    收利息三百元，且若所借款項超過一百萬元，則需簽發每十日到期同借款數額之
    支票，且需簽訂不動產買賣契約，倘支票到期未兌現，則拍賣該不動產後以賣價
    償還借款，而乙○○及丁○○之前均還有前債約一百萬元未還，伊並無重利情事
    云云。經查：
  （一）被告係乘被害人乙○○、丁○○急迫需錢之際，借款予該二人一節，業據證
        人即被害人乙○○、丁○○於本院九十年五月十四日調查時及檢察官偵訊時
        均指稱：因為急需周轉借錢又無法提供擔保品向銀行借貸，所以才向被告借
        錢，且當初想只要有借到錢就好，利息多少錢無所謂等語（本院該日訊問筆
        錄及偵查卷第五十七頁背面、第五十八頁參照）屬實，衡之倘被害人乙○○
        、丁○○如非於急迫之情況下，當不可能向被告借貸時，完全無視被告收取
        利息之多寡，仍決意向被告借款，足證被告確係乘被害人急迫際，貸與金錢
        。
  （二）又被告借款予被害人乙○○及丁○○時，分別向該二人收取每一百萬元，每
        月為一期收取利息十八萬元及每一百五十萬元，每十天為一期分別收取利息
        九萬六千元、十七萬元之重利等情，業據被害人乙○○於警訊時指稱：每借
        一百萬元，每月光利息就需付十八萬元等語屬實（偵查卷第五十頁參照），
        另據被害人丁○○於警訊及檢察官至本院調查時亦均指稱：我第一次借一百
        六十萬元（預扣利息實領一百五十萬元），十天一期，每期（十天）九萬六
        千元，我第二次借一百七十萬元（預扣利息實領一百五十萬元），十天一期
        ，利息每期十七萬元，借款至今已付了利息約二百萬元，惟至今還欠本金三
  百萬元等情（偵查卷第七頁背面、第八頁、第五十七頁背面、第五十八頁、
        本院八十八年七月一日訊問筆錄參照）綦詳，並有不動產買賣契約書二份附
        卷可稽，衡之被害人乙○○指稱就該筆債務，已經清償二百餘萬元，而被告
        亦自承總共借款予乙○○之金額即係二百餘萬元，倘被告並無貸以金錢賺取
        重利之情，被害人乙○○焉有與被告再行簽訂附卷和解書之必要。是被告貸
        款賺取重利一情，足信為真實。
  （三）雖被告不斷辯稱其與被害人乙○○、丁○○間之前就有舊債未還，且利息確
        實僅收月息三分云云，而被害人丁○○及乙○○嗣後亦於本院調查時改稱被
        告並未向其等收取重利。惟查：被害人丁○○、乙○○二人於本院訊問時，
        對其等於警訊時所為之指稱均表示確係據實陳述無意見（本院八十八年七月
        十三日訊問筆錄參照），雖其等於警訊時均未經具結，惟其等於本院具結後
        仍未對當時筆錄所載表示有意見，尚難僅因其等於警訊時未具結，逕認其等
        之指訴無稽；再被害人丁○○嗣後雖於本院九十年四月十一日調查時改證稱
        ：不知該九萬六千元究竟是償還八十七年五月四日所借債務利息還是之前所
    借債務等語，惟被害人丁○○自警訊至本院該次調查時，均堅稱九萬六千元
        即係八十七年五月四日借款時每十日所需支付之利息等語，其事後於與被告
        達成緩期清償之和解後，改稱上言，顯係事後迴護之詞。另被害人乙○○於
        本院八十八年七月十三日調查時亦改稱：「並非就該筆借款就已經還了二百
        萬元。」等語，惟法院訊問時，本即係就系爭債務詢問，被害人本即係依此
        回答，其事後改指稱係從以前到現在共還了二百餘萬元，顯與常理不符。且
        被害人乙○○嗣後就究竟與被告之間曾經有多少借款？借款時之利息多少？
        均有不同之陳述，顯係與被告事後達成和解所為事後避重就輕之詞，不足採
        信。至被告雖確於遭查獲前一日即與被害人等簽訂和解書，其中並約定月息
        一分半，惟此係事後之和解，並無礙於被告在借貸當時，即以重利借與當時
        經濟情況急迫之丁○○，並已取得利息得利。且被告雖提供其與丁○○之前
        亦有金錢債務往來之匯款證明，亦無礙被告於本案借款予被害人時，係以較
        高之利息借貸之情。是被告上開辯解顯係事後卸責之詞不足採信。
    綜上所述，本件事證明確，被告右揭犯行洵堪認定，應予依法論科。
二、查被告乘他人急迫之機會，分別以每一百萬元，每十天為一期分別收取利息九萬
    六千元、十七萬元及每借一百萬元，每月為一期收取利息十八萬元等之重利貸款
    予他人，而取得與原本顯不相當之重利，核其所為，係犯刑法第三百四十四條之
    普通重利罪。雖公訴意旨謂被告所為係犯同法第三百四十五條之常業重利罪，惟
    查：被告於本案發生時，從事代書、仲介及廣告公司之業務，有正當之職業，此
    有名片、會員證各乙紙及臺北市地政規費收據五紙、財政部臺灣省北區國稅局桃
    園縣分局八十五年八月八日函一紙、臺灣省桃園縣地政規費收費收據聯一紙、桃
    園縣楊梅地政事務所地價證明書一紙、桃園縣中壢地政事務所函、桃園縣大溪地
    政事務所建築改良物勘查結果通知存根一紙、委託書、授權書等及京沅廣告事業
    有限公司變更登記事項卡一份附於本院卷可稽，而扣案如附表編號九、十之空白
    本票、不動產買賣契約書等物品復係與被告從事代書業務所需物品有極大之關連
    ，且被告僅借款予熟識友人二人而已等一切情狀觀之，因認被告尚非以犯重利罪
    為常業，是公訴人認被告應依刑法第三百四十五條規定處斷，尚有未洽，惟起訴
    事實相同，爰依法變更起訴法條，合先敘明。再被告先後多次犯行，時間緊接，
    方法相同，觸犯構成要件相同之罪，顯係基於概括犯意為之，為連續犯，應依刑
    法第五十六條規定，以一罪論，並加重其刑。查被告行為後，關於易科罰金之折
    算標準，刑法第四十一條業於九十年一月十日經修正公布，並於同年月十二日生
    效，易科罰金之適用範圍擴大為最重本刑五年以下有期徒刑之罪，並明定併合處
    罰之數罪，如各罪均得易科罰金者，其應執行之刑逾六月時，亦得適用之，是被
    告行為後法律已有變更，應依刑法第二條第一項前段之規定，適用裁判時即修正
    後之刑法第四十一條第一項前段，附此敘明。爰審酌被告係於從事代書事務之際
    ，為貪圖重利，借款予已無法向金融機構借款之被害人，惟被告於被害人等向其
    借款未還時，均無暴力討債之情事，且事後復與被害人等達成和解等一切情狀，
    量處如主文所示之刑，並諭知易科罰金之折算標準。
三、扣案如附表編號一至八等物品，均係被告犯本罪而由被害人丁○○交付予被告供
    擔保所用之物及所締結之契約，係屬被告因犯罪所得之物，已如前述，爰依刑法
    第三十八條第一項第三款規定，宣告沒收。至扣案如附表編號九至十三之物品，
  雖均係被告所有，惟均係被告經辦代書業務所用之物，尚非專供本件犯罪所用之
    物；再扣案如附表編號十四之物品，係被告與被害人丁○○嗣後所簽訂之協議，
    雖屬被告所有，惟尚與本件犯罪無直接關係，均毋庸宣告沒收，附此敘明。
據上論斷，應依刑事訴訟法第二百九十九條第一項前段、第三百條，刑法第二條第一
項前段、第五十六條、第三百四十四條、修正後第四十一條第一項前段、第三十八條
第一項第三款，罰金罰鍰提高標準條例第一條前段、第二條，判決如主文。
本案經檢察官胡樹德到庭執行職務
中      華      民      國    九十    年      九      月    二十七     日
                                臺灣桃園地方法院刑事第六庭
                                    審判長法  官  孫 惠 琳
                                          法  官  曾 家 貽
                                          法  官  簡 婉 倫
右正本證明與原本無異。
如不服本判決，應於判決送達後十日內向本院提出上訴狀( 應附繕本 )，上訴於
臺灣高等法院。
                                          書記官  王 泰 元
中      華      民      國    九十     年     十      月   三       日
附錄本案論罪科刑依據法條：
刑法第三百四十四條
乘他人急迫、輕率或無經驗，貸以金錢或其他物品，而取得與原本顯不相當之重利者
，處一年以下有期徒刑、拘役或科或併科一千元以下罰金。
附   表：
 ┌────┬──────────────────────┬─────┐
 │ 編  號 │        查      扣     物     品            │  數  量  │
 ├────┼──────────────────────┼─────┤
 │   一   │丁○○戶口名簿影本                          │  一 紙   │
 ├────┼──────────────────────┼─────┤
 │   二   │傅金勝所有坐落於桃園縣中壢市○○段二五三六  │  一 紙   │
 │        │地號之土地登記簿                            │          │
 ├────┼──────────────────────┼─────┤
 │   三   │傅金勝所有坐落於桃園縣中壢市○○段二五三六地│  一 紙   │
 │        │號之桃園縣中壢地政事務所地價證明書          │          │
 ├────┼──────────────────────┼─────┤
 │   四   │傅金勝所有坐落於桃園縣中壢市○○段二一七三之│  一 紙   │
 │        │一六地號之地籍圖謄本                        │          │
 ├────┼──────────────────────┼─────┤
 │   五   │傅炎明所有坐落於桃園縣中壢市○○段興南小段二│  一 紙   │
 │        │九之六地號之土地權狀                        │          │
 ├────┼──────────────────────┼─────┤
 │   六   │傅炎明所有門牌號碼為桃園縣中壢市興泰新村二十│  一 紙   │
 │        │九號之建築改良物所有權狀                    │          │
 ├────┼──────────────────────┼─────┤
 │   七   │傅炎明所有坐落於桃園縣中壢市○○段興南小段二│  一 紙   │
 │        │九之六地號之地籍圖謄本                      │          │
 ├────┼──────────────────────┼─────┤
 │   八   │傅炎明所有坐落於桃園縣中壢市○○段興南小段二│  一 紙   │
 │        │九之六、二九之七地號之地價證明書            │          │
 ├────┼──────────────────────┼─────┤
 │   九   │空白商業本票                                │  一 本   │
 ├────┼──────────────────────┼─────┤
 │   十   │空白不動產買賣契約書                        │ 四十八張 │
 ├────┼──────────────────────┼─────┤
 │  十一  │支票                                        │  四 張   │
 ├────┼──────────────────────┼─────┤
 │  十二  │催討放款信函                                │  二 張   │
 ├────┼──────────────────────┼─────┤
 │  十三  │錄音帶                                      │  一 卷   │
 ├────┼──────────────────────┼─────┤
 │  十四  │協議書                                      │  二 紙   │
 └────┴──────────────────────┴─────┘


司法院資訊處製作；財團法人民間司法改革基金會備份。
